【裁判字號】    95,聲判,1
【裁判日期】    950713
【裁判案由】    聲請交付審判
【裁判全文】
臺灣基隆地方法院刑事裁定               95年度聲判字第1號
聲  請  人
即  告訴人  乙○○
代  理  人  黃教倫  律師
被      告  甲○○
上列聲請人因告訴被告誣告等案件，不服臺灣高等法院檢察署檢
察長駁回再議之處分（95年度上聲議字第1158號），聲請交付審
判，本院裁定如下：
    主    文
聲請駁回。
    理    由
一、按告訴人不服上級法院檢察署檢察長或檢察總長認再議為無
    理由而駁回之處分者，得於接受處分書後十日內委任律師提
    出理由狀，向該管第一審法院聲請交付審判；法院認為交付
    審判之聲請不合法或無理由者，應駁回之；又法院為前項裁
    定前得為必要之調查，刑事訴訟法第二百五十八條之一、第
    二百五十八條之三第二項前段、第三項分別定有明文。又交
    付審判制度係監督「檢察官不起訴或緩起訴裁量權」之外部
    機制，法院僅在審查檢察官所為之不起訴或緩起訴處分是否
    正確，藉以防止檢察機關之濫權；據此，上揭條文所指「得
    為必要之調查」，僅以偵查中曾經顯現之證據為限，而不可
    就告訴人新提出之證據再為調查，亦不可蒐集偵查卷證以外
    之新證據資料。
二、本件聲請交付審判意旨略以：緣聲請人即告訴人乙○○前於
    民國90年底，代表「臺灣團結聯盟」參與基隆市第5 屆立法
    委員選舉而告落選；又聲請人本為執業律師，並因事務所其
    他受僱律師受任為案外人陳繼美在所涉違反選舉罷免法乙案
    擔任辯護職務，而自案外人陳繼美之該案卷證獲悉被告甲○
    ○曾以「第5 屆立法委員暨第14屆市長選舉查察賄選暴力情
    資蒐報表」1 紙，藉：「一立委候選人乙○○有鑑於選情緊
    繃，及達參選綁椿固票目的，透過核心幹部陳繼美，在暖西
    里、暖東里買票，涉期約賄選。二經費：乙○○競選總部於
    右述時間地點（90年11月17日，基隆市○○區○○街31-3號
    ），交付新臺幣（下同）100,000 元給陳繼美。三陳繼美自
    製投票人名冊約500 人，每人2,000 元。四已收到賄款者有
    王瑞榮、王文正、白文發、余嘉和、林家玄、林葆禎、鄭世
    偉等人。五、陳繼美行求期約交付現金要選民支持乙○○當
    選，涉期約賄選」等虛偽不實內容，將聲請人提報查察賄選
    暴力專案小組蒐證偵辦。為此，聲請人曾以被告涉犯刑法第
    一百六十九條第一項誣告、第二百十三條公務員登載不實及
    公職人員選舉罷免法第九十條第二項、第一項第一款妨害他
    人選舉未遂等罪嫌，具狀向臺灣基隆地方法院檢察署（以下
    簡稱「基隆地檢署」）提起告訴，乃基隆地檢署竟對被告為
    不起訴之處分，臺灣高等法院檢察署（以下簡稱「高檢署」
    ）亦駁回聲請人之再議聲請。惟上開「第5 屆立法委員暨第
    14屆市長選舉查察賄選暴力情資蒐報表」（以下簡稱「系爭
    情資蒐報表」），既係被告依法令執行基隆市警察局訂定「
    第5 屆立法委員暨第14屆市長選舉查察賄選暴力執行計畫」
    所製作，則其自屬刑法第十條第三項所指之「公文書」。是
    倘故意為虛偽不實之登載，足生損害於公眾或他人者，即應
    負偽造文書之罪責；又被告於90年度基隆市第5 屆立法委員
    選舉期間，固負有蒐集賄選及暴力介入選舉情蒐之責任，惟
    仍不能因此藉機憑空構陷，使候選人陷於遭賄選追訴之危險
    ，而妨害候選人之競選。是倘有故意為虛偽不實登載者，亦
    不能解免偽造公文書、誣告以及妨害競選之刑責。茲臚列以
    下數項檢察官未盡調查之缺失，並為本件交付審判之聲請等
    語：
  (一)檢察官處分理由固指系爭情資蒐報表所載，有關「聲請人涉
    及賄選」之情資，係由隊員童炳森所提供，並有隊員童炳森
    所提供之簡要手扎影本附卷可稽；惟系爭情資蒐報表所載，
    有關聲請人涉及賄選之情節，不僅相當具體，甚且繪聲繪影
    ，則其究否確與童炳森所提供之手扎影本相符？抑或僅係出
    於被告之藉機構陷？凡此，自有詳加勾稽以為釐清之必要，
    乃基隆地檢署始終未提供上開資料予聲請人核對，是其已有
    刻意迴護被告之嫌；再者，觀諸基隆市警察局92年1 月20日
    函文內容，系爭情資蒐報表所指之「親蒐」，固係由蒐報人
    之秘密證人將情資提供予蒐報人後，蒐報人再提供作為查察
    賄選之參考，惟其所製作之情資蒐報表，終究不能踰越秘密
    證人所提供之情資，是童炳森是否確曾提供系爭情資蒐報表
    所載，有關聲請人涉及賄選之情資予被告，即為本案關鍵之
    所在，乃基隆地檢署竟故不就此詳為論列，則其掩飾、搪塞
    、迴護、放縱之心態，實已顯然。
  (二)檢察官處分理由固又論述略以：基隆市警察局第三分局警備
    隊長李清河曾證稱「伊有接到甲○○的電話，談到有關情資
    之事．．．情資之部分，伊請童炳森與甲○○聯絡」等語；
    惟被告在電話中究係以如何文句對證人李清河為相關敘述？
    又曾否提及系爭情資蒐報表所載，有關聲請人之賄選情節？
    凡此，無一不與被告究否藉機蓄意構陷乙節息息相關，乃基
    隆地檢署竟未究明此節，則其所為處分，自難昭聲請人之信
    服。
  (三)觀之基隆市警察局保防室調查員紀宗添於偵查中證述「伊確
    係根據被告手寫部分之資料打字，所載『親蒐』係指陳報單
    位親蒐，不是指伊親蒐，所以用被告之代號，要呈報給查賄
    小組就要用市警局之代號，這是作業必要流程，經警察局清
    查過濾及分析研判再報請檢察官指揮偵辦」等語，足見，系
    爭情資蒐報表係紀宗添根據被告手寫內容據以繕打。其次，
    基隆市警察局保防室既已按諸系爭情資蒐報表所載內容而提
    報建議：「一提報查察賄選暴力專案小組蒐證偵辦。二傳真
    警政署核參」，復經基隆市警察局送由基隆地方法院檢察署
    分「選他」案，交由「賴檢察官積極規劃指揮蒐證」，則被
    告所藉機蓄意構陷之不實事實，已使告訴人處於被追訴之危
    險，並因而足以妨害告訴人之選舉。準此，基隆地檢署以本
    件情資蒐報表所載情資，僅提供檢察機關作為偵辦陳繼美賄
    選案之參考資料，首即顯與事實不符。再者，系爭情資蒐報
    表並未對外公開或散佈等各節，核與被告究否觸犯誣告、公
    務員明知不實事項而登載於公文書、妨害他人選舉未遂等各
    罪之構成要件無涉，乃基隆地方法院檢察署竟以此為被告犯
    罪嫌疑不足之論據，核其自有扭曲事實之嫌。
  (四)案外人陳繼美被起訴、判罪之事實，不僅在在足以證明其犯
    罪事實與聲請人俱無關聯，且在案外人陳繼美手提包內所扣
    得之重點票源人士名冊原本1 份、影本3 份及其他立法委員
    候選人競選背心、競選文宣等物，亦與聲請人渺不相涉，由
    此可見，系爭情資蒐報表內所載之事實，均屬被告藉機所虛
    擬構陷，乃基隆地檢署檢察官竟認被告所製作情資蒐報表之
    內容並非被告憑空捏造，而認被告概無誣告及登載不實之犯
    行，則其認事用法，自亦顯有違誤。
三、經查：
  (一)程序事項之說明：
    本件聲請人前以被告涉犯刑法第一百六十九條第一項之誣告
    罪嫌、同法第二百十三條之公務員明知不實事項而登載於公
    文書罪嫌、公職人員選舉罷免法第九十條第一項第一款、第
    二項之妨害他人選舉未遂罪嫌，具狀向基隆地檢署提出告訴
    ，嗣檢察官偵查結果，認被告犯罪嫌疑尚有不足，遂於93年
    10月11日，以93年度偵字第1825號為不起訴處分，惟經高檢
    署再議發回；基隆地檢署雖二度分案由檢察官續行偵辦，然
    其偵查結果仍認被告犯罪嫌疑猶有不足，遂於94年6 月27日
    ，以93年度偵續字第35號，第二度對被告為不起訴處分，惟
    又經高檢署再議發回；基隆地檢署雖三度分案由檢察官續行
    偵辦，然因偵查結果仍無由得悉被告犯罪嫌疑之梗概，遂於
    95年2 月6 日，以94年度偵續一字第5 號，第三度對被告為
    不起訴處分，經高檢署於95年3 月27日，以95年度上聲議字
    第1158號處分書駁回聲請人之再議聲請，聲請人於95年4 月
    10日收受送達，並於95年4 月12日具狀聲請交付審判。此業
    據本院職權調取相關偵查卷證核閱無訛，並有送達回證影本
    1 紙暨本院收文戳章在卷足憑。從而，本件交付審判之聲請
    ，其程序尚無違誤。
  (二)實體理由之論斷：
    本院核閱相關卷證結果，系爭情資蒐報表固係被告依法令執
    行基隆市警察局訂定「第5 屆立法委員暨第14屆市長選舉查
    察賄選暴力執行計畫」所製作，而屬刑法第十條第三項所指
    「公文書」；且其內容亦係略以「一立委候選人乙○○有鑑
    於選情緊繃，及達參選綁椿固票目的，透過核心幹部陳繼美
    ，在暖西里、暖東里買票，涉期約賄選。二經費：乙○○競
    選總部於右述時間地點（90年11月17日，基隆市○○區○○
    街31-3號），交付新臺幣（下同）100,000 元給陳繼美。三
    陳繼美自製投票人名冊約500 人，每人2,000 元。四已收到
    賄款者有王瑞榮、王文正、白文發、余嘉和、林家玄、林葆
    禎、鄭世偉等人。五、陳繼美行求期約交付現金要選民支持
    乙○○當選，涉期約賄選。」惟查：
  1.聲請人有關「系爭情資蒐報表」所載，聲請人涉及賄選之事
    實，是否與童炳森所提供之手扎相符，又是否與童炳森所提
    供之情資相合，均未經檢察官依法調查之主張：
  (1)關於被告情資蒐報表上所載聲請人涉及賄選之事實，是否與
    童炳森提供之手札或情資相符乙節，業經檢察官於偵查中二
    度傳訊證人童炳森到庭說明，證人童炳森除曾先、後到庭（
    偵查庭）證稱：「卷附情資蒐報表是巡佐甲○○寫的，部分
    是我提供的。我是告訴甲○○說陳繼美有自製選舉名冊約50
    0 人，要賣給立法委員候選人乙○○，並且有告訴甲○○『
    王瑞榮、王文正、白文發、余嘉和、林家玄、林葆禎、鄭世
    偉』等樁腳及電話給甲○○。這些資料是在暖暖區某廟前面
    廣場，聽一些人在說，我就把它記下來，那些電話是我透過
    關係查的」、「（問：你有沒有跟甲○○講乙○○競選總部
    交100,000 元給陳繼美，透過他賄選？）沒有。我是口頭向
    甲○○報告的」（92年9 月9 日偵訊筆錄；91年度他字第34
    8 號偵查卷第141-143 頁）；「簡要手扎（即91年度他字第
    348 號偵查卷第159 頁）下面的資料是否我提供給甲○○的
    ，因時間太久了，我已經沒有印象，我確實有提供一張單子
    ，上面有一些名字，也有一些電話，有幾支我不記得了，是
    不是卷內這紙我也不能確定，我就只記得陳繼美造具名冊，
    要提供給乙○○，其他比較具體的內容我都不記得」（94年
    1 月25日偵訊筆錄；93年度偵續字第35號偵查卷第21-22 頁
    ）等語在卷，並曾提出所指簡要手扎影本1 份附卷（參見91
    年度他字第348 號偵查卷第159 頁）供查。
  (2)觀諸上開傳訊過程，顯見，聲請人此部分之主張，業經檢察
    官於偵查階段詳為調查；檢察官嗣更本於綜合調查證據之結
    果，參酌證人童炳森、李清河證述內容暨卷附簡要手扎，認
    定：「被告係本其職責，並依據分局警備隊員警查訪後所提
    供之內容而製作情資蒐報表，蒐報內容顯非被告在無任何法
    令依據下，逾越職權，空穴來風，誣攀濫指」；且上揭推理
    論據，亦均經檢察官在不起訴處分書內詳為論述。有聲請人
    所檢附之歷次處分書足考。乃聲請人除對「系爭情資蒐報表
    」所載內容究否果與童炳森所提供之手扎或情資相符乙節提
    出質疑，概未見曾在偵查中舉出如何之具體事證，僅一再以
    上開空泛言詞指責檢察官未盡審認之責，則其論據之薄弱，
    主張之空洞，在在顯明。是其所指之未盡調查云云，本院已
    難採信。
  (3)至聲請人指檢察官未提供上開簡要手扎予聲請人核對，由此
    顯見其刻意迴護被告之態度云云，則更屬無據。蓋聲請人本
    於其「告訴人」之地位，就令案件業已繫屬法院，按諸吾國
    刑事訴訟法暨其子法相關規定，告訴人猶無檢閱卷宗、證物
    或抄錄、攝影之權，遑論本案尚在偵查階段，本於偵查不公
    開之原則，尤不容告訴人執此而為要求。據此，聲請人以「
    檢察官未曾提供上開簡要手扎予之核對」為由，徒憑己意指
    責檢察官有意迴護，本院已不知其論據何在。更何況，遍核
    全卷，亦未見聲請人曾於檢察官偵查中提出相關之「閱覽」
    主張，乃遲至高檢署以無理由駁回其再議聲請之後，始恃此
    為聲請交付審判之事由，核其行止，亦無足取。實則，聲請
    人所一再主張之簡要手扎所載內容，就令果與「系爭情資蒐
    報表」所載情節未能相符，核此亦非可逕自推論「被告蓄意
    捏造」，遑論檢察官亦非單憑上開簡要手扎即貿然對被告為
    不起訴之處分！茲檢察官既係綜合調查證據之結果，始認定
    被告犯罪嫌疑尚有未足（參見前述），是縱手札核對結果尚
    有未合，然其就檢察官原不起訴處分之妥適與否，終究不生
    關鍵性之影響，準此，聲請人主張之毫無理由，實甚顯明。
  2.聲請人有關被告與警備隊隊長李清河之電話對話內容（曾否
    提及「系爭情資蒐報表」所載，聲請人涉及賄選之事實），
    並未經檢察官依法調查之主張：
  (1)細稽偵查全卷事證，聲請人於檢察官偵查中，並未提出此項
    證據調查之聲請，乃遲至高檢署以無理由駁回其再議聲請以
    後，始為是項主張，核其行止，已無足取。
  (2)聲請人於檢察官偵查中，固未主張及此；惟檢察官業於偵查
    中二度傳訊證人李清河到庭說明。觀諸證人李清河到庭（偵
    查庭）證稱：「（問：甲○○說情資蒐報表是你跟童炳森提
    供的？）11月間有一天晚上我的隊員童炳森當面跟我說他有
    一件賄選情資，是有關陳繼美的，要反應但不知如何處理，
    我就馬上代為聯絡承辦人甲○○，問他是否要晚上馬上處理
    或隔天處理，他說電話講就可以了，我電話掛了之後就請童
    炳森與甲○○聯繫，童未寫社調，所以他們談話內容我不知
    道」（92年4 月25日偵訊筆錄；參見91年度他字第348 號偵
    查卷第107-108 頁）、「我記得好像是在辦公室，童炳森跟
    我說他有一件賄選情資，他沒有跟我講情資的內容，因為情
    資不用經過隊長，當時已經是下班時間，我就幫他聯絡承辦
    人甲○○，因為我當名義聯絡人比較好找人，我就透過分局
    幫忙找到甲○○，我並沒有直接跟甲○○通電話，分局找到
    甲○○後就由甲○○跟童炳森自己聯繫，其他事情我就不知
    道了」（94年2 月3 日偵訊筆錄；93年度偵續字第35號偵查
    卷第27-29 頁）、「當時甲○○有打電話來，我接的，他是
    說有一份情資，情資的部分同仁比較不會寫，我就請同仁跟
    甲○○聯絡，請甲○○幫忙，我是作甲○○、童炳森居中的
    協調，但我沒有講那五點，應該是事後同仁跟甲○○聯絡後
    由甲○○寫的，電話裡有沒有談到具體人、事、時、地、物
    我就記不清楚了」（94年12月27日偵訊筆錄；94年度偵續一
    字第5 號偵查卷第26-27 頁）等內容，雖證人李清河自始未
    能明確指出與被告對話之具體內容，嗣更就有關被告曾否對
    之談及具體人、事、時、地、物等各節，為「不復記憶」之
    表示，然「證人之記憶不清」與「檢察官曾否盡調查能事」
    彼此間，終究不能為等量齊觀之評價！蓋證人之記憶不清，
    無論係肇因於時移事遷，抑係肇因於事不關己，核其均非檢
    察官訊問或調查之力所能挽，且檢察官既不能，也無權，迫
    令記憶不清之證人，在毫無確信之狀態下勉強回答。茲檢察
    官既已盡傳喚、調查之能，乃礙於證人之記憶不清（未能就
    相關情節為詳盡描述），遂論證以「證人李清河表示已不復
    記憶，然不得僅因證人之記憶不清，即遽以認定被告登載情
    資蒐報表確係出於虛偽捏造」，核其採證認事，自無違誤之
    可指，亦無聲請人所指之「未盡調查」之缺失。
  3.聲請人有關「系爭情資蒐報表」係屬被告所蓄意構陷，並使
    聲請人有被追訴之危險，並未經檢察官依法調查之主張：
  (1)本院徵諸本案歷次不起訴處分書之論述，檢察官實已就聲請
    人並無僅因「系爭情資蒐報表」之記載內容，即生可能被追
    訴之危險，詳為論述，並舉其事證如下：
  證人紀宗添歷次證述：
  (甲)證人紀宗添94年5 月2 日檢察官偵訊：
    「報進來的情資內容只要有具體名字及稍微的具體事情，就
    會報給查賄小組及警政署，查賄小組是由地檢署及基隆市警
    察局刑警隊臨時成立的，查賄小組查證後如果有具體嫌疑，
    就會移送，情資內容如果很抽象很空洞，也沒有名字，無法
    進一步查證，就不會轉報。（問：情資蒐報表會不會給地檢
    署？）不會。本件情資蒐報表進到地檢署，應該是查賄小組
    查獲嫌疑人，移送的卷證裡附的，沒有保密。」（參見94年
    度偵續字第35號偵查卷第40-41 頁）
  (乙)證人紀宗添94年12月27日檢察官偵訊：
    「情資蒐報表是我根據手寫的那份蒐報表打字上去的。親蒐
    是指呈報單位親蒐，不是指我自己親蒐，所以蒐報人我還是
    打030006甲○○代號，昌盛是我們市警察局的代號，要呈報
    給查賄小組就要用市警局的代號。情資都要先給市警局的保
    防室再給查賄小組，案情研判欄二點是我打的，這是固定要
    報給警政署及查賄小組，是行政作業的必須流程。」（參見
    94年度偵續一字第5 號偵查卷第26頁）
  基隆市警察局92年1 月20日基警刑一字第0920017039號函覆
    略以：本局偵辦陳繼美涉嫌賄選案，係依據秘密證人出面指
    證舉發辦理，該情資蒐報表內所載情資僅提供檢察機關作為
    偵辦賄選案之參考資料，該蒐報表所指「親蒐」係由蒐報人
    之秘密證人將情資提供予蒐報人後，蒐報人再提供本局作為
    查察賄選之參考，經本局清查過濾及分析研判，再報請檢察
    官指揮偵辦本案，本局偵辦陳繼美涉嫌賄選案，並非依該蒐
    報表所載情資即對候選人乙○○行使偵查權，況本局亦未向
    臺灣基隆地方法院檢察署聲請搜索候選人乙○○之住居所已
    甚明。（參見91年度他字第348 號偵查卷第27頁）
  內政部警政署92年6 月9 日第00000000000 號案件調查報告
    表，其第四點第二小點末三行略以：「情報蒐報後仍應循登
    記、鑑定、分析、研判、運用等步驟流程處理，按正常作業
    習慣亦均將情報採偵辦參考而已，並未對外公開或散佈。」
    （91年度他字第348 號偵查卷第151 頁）
  (2)茲檢察官既已就聲請人所指之「有無受追訴之危險」詳為審
    認如上，則聲請人徒憑己意，率指檢察官未就此節盡其調查
    之能云云，核其主張之無理由，灼然至明。更何況，本案既
    查無積極證據足認「系爭情資蒐報表」乃被告所虛捏，則就
    令聲請人因「系爭情資蒐報表」而有受追訴之危險，核亦不
    能責令被告擔此刑責（因尚欠缺構成要件故意），此乃事理
    之當然。即本案既曾經檢察官詳為調查，就令聲請人對檢察
    官所持之各節論證不表認同，核此亦非聲請人所得主張交付
    審判之事由，乃聲請人竟一再執此而為爭辯，則其本件聲請
    ，自係與法有違。
  4.至聲請人之其餘推論，或與本案無涉（例如：陳繼美被起訴
    、判罪之事實），或為其個人之主觀意見，且均核非依法所
    得聲請交付審判之事由，而與本案應否交付審判無涉，爰不
    予酌一贅為指駁。
四、綜上所述，聲請人於偵查中所提出之論據，既均不足為被告
    確實涉有前揭罪名之證明，檢察官於偵查中復查無被告確實
    涉有聲請人所指犯行之積極證據，則檢察官偵查結果認被告
    犯罪嫌疑不足，依刑事訴訟法第二百五十二條第十款之規定
    ，對被告為不起訴之處分，於法自無違誤，聲請意旨徒執前
    詞，認被告涉有前揭犯行，對於原處分及再議處分多加指摘
    求予審判，為無理由，應予駁回。
六、依刑事訴訟法第二百五十八條之三第二項前段，裁定如主文
    。
中    華    民    國    95    年    7     月    13    日
                    刑事第三庭審判長法  官  王福康
                                    法  官  何怡穎
                                    法  官  王慧惠
以上正本證明與原本無異。
本件裁定不得抗告。
中    華    民    國    95    年    7     月    13    日
                                    書記官  王一芳


司法院資訊處製作；財團法人民間司法改革基金會備份。
